【裁判字號】    97,訴,512
【裁判日期】    980415
【裁判案由】    貪污等
【裁判全文】
臺灣雲林地方法院刑事判決               97年度訴字第512號
公  訴  人  臺灣雲林地方法院檢察署檢察官
被      告  甲○○
選任辯護人  蔡易紘律師
            林德昇律師
被      告  丙○○
選任辯護人  張育誠律師
            簡承佑律師
被      告  辛○○
選任辯護人  林彥百律師
被      告  乙○○
選任辯護人  尤榮福律師
被      告  庚○○
選任辯護人  邱創典律師
上列被告因貪污等案件，經檢察官提起公訴（96年度偵字第6276
號、第6316號、97年度偵字第331 號、第2300號），本院判決如
下：
    主  文
庚○○犯政府採購法第八十七條第五項後段之妨害投標罪，處有
期徒刑捌月，減為有期徒刑肆月，如易科罰金，以銀元佰元折
算壹日。
甲○○無罪。
丙○○無罪。
辛○○無罪。
乙○○無罪。
    事  實
一、雲林縣口湖鄉公所辦理「雲林縣口湖鄉下宜梧中排四抽水站
    新建工程」（下稱下宜梧抽水站工程）公開招標，於民國92
    年9 月29日第1 次上網公告，於同年10月8 日第2 次上網公
    告。戊○○為取得該項工程，意圖影響採購結果，向庚○○
    借用瑋勁營造公司之名義及證件投標，並支付總工程款即後
    述得標金額新臺幣（下同）2,279 萬元之3%之營利事業所得
    稅（即683,700 元），而庚○○為瑋勁營造公司之負責人，
    因與戊○○熟識，亦同意並容許戊○○借用瑋勁營造公司之
    名義及證件參加投標。嗣戊○○於92年10月8 日上午10時指
    派忠庭公司工程師己○○參與投標，惟因未達3 家廠商參與
    而告流標，迨於92年10月16日上午10時第2 次開標時，仍未
    達3 家廠商，戊○○遂以2,279 萬元得標。
二、案經臺灣雲林地方法院檢察署檢察官指揮法務部調查局雲林
    縣調查站偵查起訴。
    理  由
一、按被告以外之人於審判外之言詞或書面陳述，除法律有規定
    者外，不得作為證據，刑事訴訟法第159 條第1 項定有明文
    。惟同法第159 條之5 規定：被告以外之人於審判外之陳述
    ，雖不符前4 條之規定，而經當事人於審判程序同意作為證
    據，法院審酌該言詞陳述或書面陳述作成時之情況，認為適
    當者，亦得為證據；當事人、代理人或辯護人於法院調查證
    據時，知有第159 條第1 項不得為證據之情形，而未於言詞
    辯論終結前聲明異議者，視為有前項之同意。又刑事訴訟法
    第159 條之第1 項規定「被告以外之人於審判外之陳述」，
    條文中之「被告」一詞，依增訂理由之說明，係僅指「本案
    被告」而言，並不包括共同被告、共犯、被害人等人在內，
    故共同被告對於其他共同被告之案件而言，為被告以外之第
    三人，本質上屬於證人，其於審判外之言詞或書面陳述，均
    為傳聞證據，除法律有規定者外，不得作為證據，即無證據
    能力。檢方及辯方所提出之證據方法，除本案被告之筆錄，
    係被告本身之供述證據，無傳聞證據排除之適用，而被告又
    無抗辯該等筆錄之作成有出於強暴、脅迫、利誘、詐欺、疲
    勞訊問、違法羈押或其他不正之方法，且亦無違反被告訴訟
    法上權利保障之事項，自得為證據；而同案被告及其他證人
    於調查站筆錄、偵查筆錄，除以證人身分具結及經當事人同
    意者外，對同案被告而言，屬於被告以外之人於審判外之陳
    述，原則無證據能力。至於其他證據方法雖有屬於被告以外
    之人於審判外之陳述，惟既經二造同意為證據使用，且於言
    詞辯論終結前，均未聲明異議，本院審酌該等證據作成時之
    情況，認為適當，均認有證據能力。
二、被告庚○○坦承容許戊○○借用其瑋勁營造公司之名義及證
    件參加投標，被告之自白，業經證人戊○○於96年11月29日
    調查及96年11月30日偵訊時證實，此外並有92年9 月29日、
    92年10月8 日公開招標公告資料各1 紙、92年10月8 日、16
    日開標紀錄及簽呈在卷可證，被告之自白與事實相符，其犯
    行明確可以認定。
三、核被告庚○○所為，係犯政府採購法第87條第5 項後段之妨
    害投標罪。被告行為後政府採購法於96年7 月4 日修正，同
    屬有罰，且法定刑度相同。又刑法部分條文業於94年1 月7
    日修正，於94年2 月2 日公布，並自95年7 月1 日施行，而
    新刑法第2 條第1 項規定：行為後法律有變更者，適用行為
    時之法律。但行為後之法律有利於行為人者，適用最有利於
    行為人之法律。被告行為時原刑法第41條規定：犯最重本刑
    為五年以下有期徒刑以下之刑之罪，而受六個月以下有期徒
    刑或拘役之宣告，因身體、教育、職業、家庭之關係或其他
    正當事由，執行顯有困難者，得以一元以上三元以下折算一
    日，易科罰金。但確因不執行所宣告之刑，難收矯正之效，
    或難以維持法秩序者，不在此限；併併合處罰之數罪，均有
    前項情形，其應執行之刑逾六月者，亦同。現修正為：犯最
    重本刑為五年以下有期徒刑以下之刑之罪，而受六個月以下
    有期徒刑或拘役之宣告者，得以新臺幣1 千元、2 千元或3
    千元折算一日，易科罰金。但確因不執行所宣告之刑，難收
    矯正之效，或難以維持法秩序者，不在此限。前項規定於數
    罪併罰，其應執行之刑未逾六月者，亦適用之。經比較新舊
    法之結果，新法較不利於被告，應適用刑法第2 條第1 項前
    段：行為後法律有變更者，適用行為時之法律，依舊法即刑
    法第41條第1 項前段、罰金罰鍰提高標準條例第2 條規定，
    諭知易科罰金之折算標準。爰審酌被告庚○○身為公司之負
    責人，竟容許戊○○借用其公司之名義及證件參加投標、所
    取得之利益、其素行、教育程度、與戊○○之關係及犯罪後
    承認之態度等一切情狀，量處如主文所示之刑。又中華民國
    九十六年罪犯減刑條例業於96年7 月4 日公佈，並自96年7
    月16日施行，該條例第2 條明文規定：「犯罪在中華民國96
    年4 月24日以前者，除本條例另有規定外，依下列規定減刑
    ：三、有期徒刑、拘役或罰金，減其刑期或金額二分之一」
    本件被告庚○○所犯之犯罪時間，在96年4 月24日以前，且
    非屬同條例第3 條規定不予減刑之情形，應減其有期徒刑二
    分之一，並依該條例第7 條第2 項規定，就原本宣告刑諭知
    如主文所示之減得之刑，並諭知易科罰金之折算標準。
四、又公訴意旨以：雲林縣口湖鄉公所辦理下宜梧抽水站工程之
    「委託專案管理」（監造）案公開招標，被告辛○○得知該
    委託專案管理案之公開招標事宜後，因本身並無專門技術人
    員證照，遂基於意圖影響採購結果並獲取不當利益之犯意，
    與經常合作之乙○○磋商後，向乙○○表示借用恆星公司牌
    照名義及證件標取該專案管理案，並以支付得標金額之15%
    作為借牌之代價（俗稱「牌稅」），乙○○則同意並容許辛○○借用恆星公司牌照及證件參加投標。嗣於92年10月9 下
    午3 時30分許，辛○○以恆星公司牌照及證件投標，並以工
    程預算金額2,400 萬元之1.4%即336,000 元得標。因認被告
    辛○○犯政府採購法第87條第5 項前段之妨害投標罪；被告
    乙○○犯政府採購法第87條第5 項後段之妨害投標罪。經查
    ：被告辛○○、乙○○均否認犯罪，被告辛○○於97年1 月
    16日調查及偵訊時供述：在網上看到口湖鄉公所「下宜梧抽
    水站新建工程」專案管理業務的標案，所以找乙○○合作，
    以恆星工程顧問有限公司名義投標，得標後由我們派一個人
    擔任品管人員掛在恆星工程顧問有限公司，簡單的監造業務
    由我們派人負責監造，至於結構部分則必項由乙○○親自到
    場查看，扣除恆星公司的營業稅15% ，我們派駐的品質人員
    的證照費5 千元以外，盈虧各負責一半等語。被告乙○○於
    96年11月29日調查及偵訊時供述：我知道標案資訊是同業辛○○告知且我從網站上搜尋瞭解，我有實際承攬專案管理，
    我負責審查統包商設計圖說、整個案件的土木建築的專案管
    理；在這個標案內，我負責簡報及技師相關執行業務，填寫
    標函、製作企劃書、投標、聘請現場監工都是辛○○負責辦
    理；我借牌給辛○○得標上述工程管理標案，我收取百分之
    15的牌稅，但是因為我有參與簡報，再加上我有執行技師業
    務，所以是百分之25，大約為75,000元，另外我還可以請領
    出差費用，每次5,000 元，大約有10萬元，但是請款幾次我
    忘記了；我認為借牌的意思是我將公司印章交給他人去投標
    ，所有的業務都是借用的人去處理，技師本人也不用出面去
    看，但是這個案件技師的業務部分，我要去親自執行業務，
    也有去現場等語。辛○○、乙○○於本院為證人時亦為如此
    之證述。根據被告二人之陳述，二人係合作承攬該工程管理
    案，與一般借牌有異。另證人丁○○於97年1 月31日調查時
    證述：嵩豐公司與恆星工程顧問有限公司合作得標承攬的3
    件工程專案管理業務，抽水站、排水溝等2 件工程專案管理
    業務，在抽水站那件工程綁鋼筋的時候，有載恆星工程顧問
    有限公司負責人乙○○去工地現場1 次，排水溝那件則曾經
    載乙○○去工地看過綁鋼筋、模板、基椿、混凝土澆灌情形
    ；辛○○於97年1 月16日在調查站接受詢問所供述在92年間
    與恆星工程顧問有限公司負責人乙○○合夥以恆星工程顧問
    有限公司名義得標承攬「厝仔排水」、「下宜梧抽水站」工
    程之專案管理，所言屬實等語。又證人壬○○於97年1 月16
    日調查時證述：嵩豐工程顧問公司原本有意投標，並開始製
    作相關投標計畫及文件，惟這段期間該公司老闆陳慶忠過世
    ，造成該公司原本已經寫妥的計畫書因沒有技師而無法投標
    ，所以我妹妹辛○○就找上恆星工程顧問公司的乙○○共同
    參與投標；我替辛○○前往口湖鄉公所開會，開會內容向乙○○或是辛○○報告；由嵩豐工程顧問公司的員工丁○○及
    「老賴」載乙○○去看工地，所以我認為工地現場都是乙○○負責的等語。再者證人李建國於96年12月13日調查、偵訊
    時證述：我所接觸的專案管理公司人員是乙○○；我都是直
    接與乙○○接觸，因此我認為監工就是乙○○；乙○○承攬
    上述工程委託專案管理，有協助口湖鄉公所辦理前述工程驗
    收；我有見過乙○○很多次，他會來監工，還有預算書審查
    協調會也有來，機器要出廠時，他也有會請技師一起去查看
    型號是不是符合等語。依上開三位證人之證述，可以證實被
    告二人係合作承攬該工程管理一事。被告二人既係分工合作
    關係，與一般借用他人公司之名義及證件參加投標不同，自
    不合於政府採購法第87條第5 項犯罪構成要件，不能證明其
    二人有該犯行，應諭知無罪之判決。
五、另公訴意旨以：甲○○於87年3 月1 日至95年2 月28日任雲
    林縣口湖鄉鄉長，因其所有登記在其子女名下之土地遭到法
    院拍賣，為籌措買回土地之資金，向丙○○借款200 萬元未
    還。92年間口湖鄉公所辦理下宜梧抽水站工程，甲○○為償
    還該債務，竟與丙○○基於共同犯意之聯絡，意圖經辦公用
    工程收取回扣，約由丙○○尋找廠商投標、施作，並由丙○○向包商收取該工程款中一定之比例作為回扣，以其中200
    萬元抵償甲○○所欠之債務，所餘50萬元由甲○○取得。嗣
    戊○○於92年9 月間得知該工程之招標事宜，並獲悉工程中
    之土木工程將由丙○○承作，即於92年9 月28日前往雲林縣
    口湖鄉○○村○○路27號丙○○住處接洽，丙○○向戊○○
    表示其可向甲○○提議、爭取由戊○○承攬，惟須支付回扣
    ，而戊○○同意以工程中之土木工程費用1,700 萬元之18%
    （即255 萬元）作為回扣，而以整數250 萬元支付。於是戊○○分別於：於92年11月12日，自合作金庫銀行三民分行「
    忠偉有限公司」帳戶中提領100 萬元，在高雄市○○區○○
    街19號忠庭公司營業處斜對角，交付予丙○○，事後丙○○
    在四湖鄉○○村○○路100 號，將其中50萬元交與甲○○，
    惟因甲○○需錢孔急，再向丙○○索取20萬元，共70萬元；
    93年3 月23日，自合作金庫銀行三民分行謝宏炅帳戶轉帳20
    萬元至己○○高雄郵局帳戶中，再指示不知情之己○○自口
    湖郵局提領後，於翌日在下宜梧抽水站工程工地或口湖鄉○○村○○路27號丙○○住處交與丙○○；93年5 月31日，向
    友人先借款30萬元，於翌日在高雄市○○區○○街19號忠庭
    公司斜對角交與丙○○；於93年8 月25日，自陽信商業銀行
    左營分行吳美嬌帳戶中提領50萬元，而於翌日在高雄市○○
    區○○街19號忠庭公司斜對角交與丙○○；93年11月19日，
    自臺北富邦商業銀行鼓山分行「雙彥機械有限公司」帳戶中
    提領20萬元，並於翌日在高雄市○○區○○街19號忠庭公司
    斜對角交與丙○○；於93年12月24日，自陽信商業銀行左營
    分行「忠霆有限公司」帳戶中提領30萬元，於翌日在高雄市
    鼓山區○○街19號忠庭公司斜對角交與丙○○。因認被告甲○○、丙○○共犯經辦公用工程收取回扣罪。經查：
    （一）甲○○向丙○○借款200 萬元一事，只是丙○○一個
          人的說詞而已，而甲○○否認之，蓋二人之間有無債
          務，不能單以一人所說為憑，應該提出其他具體有力
          佐證以證明債權存在，否則人人都可以空口說某某人
          欠伊債務。而觀丙○○主張甲○○欠伊200 萬元債務
          ，只陳述該200 萬元是伊向陳嘉政（陳李英美）借來
          的等語，但根據陳李英美於96年12月4 日偵訊證述：
          丙○○很久之前就開始跟我借錢了，最後一次跟我丈
          夫借錢，是在三年前，丙○○開口說要借200 萬元時
          ，我丈夫有跟我講這件事，我有跟我丈夫說不可以借
          他，但我丈夫後來有無把錢拿給丙○○我不知道，後
          來我丈夫沒有再說這件事了，丙○○當初說要借200
          萬元，他跟我丈夫講說要標工程用的等語。可知陳李
          英美或陳嘉政有無借200 萬元給丙○○尚屬不明，縱
          然借予丙○○200 萬元，亦是用予標工程，亦不能證
          明丙○○將該200 萬元轉借予甲○○。是甲○○有無
          為籌措買回土地之資金，向丙○○借款200 萬元，尚
          屬不能證明。
    （二）關於甲○○收取回扣一事，雖然證人丙○○證述甲○○同意其向戊○○收取回扣200 萬元用以抵債，也承
          認確實向戊○○收取回扣200 萬元，而證人戊○○亦
          承認確實支付丙○○共250 萬元回扣，其中由己○○
          代轉20萬元一事，同經證人己○○證實。惟證人丙○○於調查及起初偵訊並不承認此事，至96年11月30日
          偵訊時始改易前詞，承認有此一事，其證詞可信度已
          有疑義，何況其所稱甲○○欠伊200 萬元一事，已不
          得證實，有如前述，是甲○○有無同意丙○○向戊○○收取回扣200 萬元，尚有疑義。而證人己○○雖有
          承認代轉20萬元一事，但是證人己○○於偵訊時證述
          ；交這一筆20萬元款項給丙○○，是因為要給模板工
          的訂金，戊○○確實沒有跟我講這一筆現金的用途，
          是我自己想說要給模板工的，因為那時還在談模板的
          施工金額等語，是依據該證言，亦不能證明己○○所
          代轉之20萬元，為回扣之一部分。
    （三）又縱使丙○○確實與戊○○約定回扣，也如數向戊○○收取回扣，而戊○○亦如實交付，但僅是其二人之
          約定、交付與收受。如何能證明事經甲○○之同意及
          收取？不能單憑丙○○、戊○○指證何人有收受，便
          認定該人一定有收受，除非另有該人收賄之其他明確
          佐證，否則其證明力不足，亦有誣陷之嫌。況且依戊○○之陳述，有關回扣一事，均是與丙○○約定，交
          付對象也都是丙○○，開標前及得標後其均未與口湖
          鄉公所人員接觸，只有找丙○○做為付款跟協商的窗
          口，相信丙○○收到工程回扣後會轉交給口湖鄉公所
          人員，但不知道丙○○如何與口湖鄉公所協調配合，
          250 萬元包給丙○○，丙○○跟公所的人怎麼分不曉
          得，丙○○沒說這筆錢要交給公所，只說他會處理。
          依此證詞，戊○○所指認交付250 萬元回扣予口湖鄉
          公所人員，是個人相信丙○○之下所為之臆測之詞，
          不足為憑，亦不足以證明甲○○同意丙○○收取回扣
          。而依丙○○之供述，甲○○同意以該工程回扣200
          萬元作為抵債，何以丙○○卻向戊○○收取250 萬元
          之回扣，且有時說戊○○共交付250 萬元回扣，有時
          又說戊○○向他訴苦說賠了3 、400 萬元，要求他不
          要再收尚未支付的回扣款50萬元，他表示同意，所以
          戊○○總共給他回扣款是200 萬元，其承認收取之回
          扣金額不一，況且丙○○承包本件工程之土木部分，
          難道無須支付回扣？本件土木工程費用高達1,700 萬
          元，甲○○既然知道要向戊○○收取回扣，難道不知
          直接向承包土木工程之丙○○收取回扣以抵債？是丙○○供述甲○○同意其向戊○○收取回扣200 萬元作
          為抵債，不能相信。
    以上所論，根據丙○○及戊○○之指證，不足以證明甲○○
    向丙○○借款200 萬元，而同意丙○○收取回扣用以抵債，
    此外亦無其他證據證明甲○○有何收取回扣或與丙○○有何
    犯意聯絡及行為分擔，其犯行不能證明，應諭知無罪之判決
    。至於被告丙○○，因被告甲○○不成立收取回扣罪，被告
    丙○○自不能成立收取回扣之共犯，亦應諭知其無罪之判決
    ，至於其向戊○○收取金錢，是否成立詐欺或其他罪名，因
    事實非同一，應由檢察官另行偵查，附此敘明。
據上論斷，應依刑事訴訟法第299 條第1 項前段、第301 條第1
項，政府採購法第87條第5 項後段，刑法第2 條第1 項、第11條
前段、第41條第1 項（修正前），罰金罰鍰提高標準條例第2 條
（廢止前），中華民國九十六年罪犯減刑條例第2 條第1 項第3
款、第7 條、第9 條，判決如主文。
本案經檢察官陳靜慧到庭執行職務。
中    華    民    國    98    年    4     月    15    日
                  刑事第四庭  審判長法  官  吳福森
                                    法  官  李淑惠
                                    法  官  王素珍
以上正本證明與原本無異。
如不服本判決應於收受判決後10日內向本院提出上訴書狀，並應
敘述具體理由；其未敘述上訴理由者，應於上訴期間屆滿後20日
內向本院補提理由書（均須按他造當事人之人數附繕本）。「切
勿逕送上級法院」。
                                    書記官  陳姵君
中    華    民    國    98    年    4     月    15    日
附錄本案論罪科刑法條全文：
政府採購法第87條第5 項：
意圖影響採購結果或獲取不當利益，而借用他人名義或證件投標
者，處3 年以下有期徒刑，得併科新臺幣1 百萬元以下罰金。容
許他人借用本人名義或證件參加投標者，亦同。


司法院資訊處製作；財團法人民間司法改革基金會備份。
